臺灣臺東地方法院民事判決　九十三年度重訴字第一四號
　　原　　　告　臺東縣政府
　　法定代理人　甲○○
　　訴訟代理人　陳信伍律師
　　被　　　告　乙○○即佳聯砂石行
　　訴訟代理人　邱聰安律師
右當事人間請求給付價金事件，本院於民國九十四年二月十六日言詞辯論終結，判決
如下：
    主      文
原告之訴及假執行之聲請均駁回。
訴訟費用由原告負擔。
    事實及理由
一、原告主張：於民國九十二年十二月三十一日辦理公開標售「長濱漁港堆置砂石標
    售工程」，由被告以新臺幣（下同）二千九百零二萬二千八百八十元得標，並於
    九十三年一月五日共同簽訂砂石標售工程契約書（下稱系爭契約）乙份，被告遂
    依約於同日繳納第一期價金一千四百五十一萬一千四百四十元，並於次日檢送施
    工計畫經原告同意自九十三年一月十日開工至同年二月十五日前全部完工。惟被
    告自開工後迄同年月十九日止，挖採砂石數量已超過百分之三十，經兩造會同相
    關單位現場會勘後，確認挖採數量超過百分之三十無誤，依系爭契約約定，被告
    應主動向原告繳納第二期價金，然經原告多次催告，被告均拖延不繳，原告不得
    已，除委由訴外人名碁工程顧問有限公司（下稱名碁公司）至被告砂石暫時置放
    地點即臺東縣成功鎮○○段五五九及五六○地號土地上測量砂石數量，結果竟高
    達一五四八三．五立方公尺，遂於九十三年三月四日函知被告終止系爭契約，為
    此，爰依系爭契約第五條約定，請求被告給付第二期價金及法定遲延利息。聲明
    ：被告應給付原告一千四百五十一萬一千四百四十元及自九十三年一月二十九日
    起至清償日止，按年息百分之五計算之利息，並願供擔保，請准宣告假執行。
二、被告則以：系爭契約既經原告於九十三年三月四日終止，則系爭契約之法律關係
    自終止日起消滅，原告自無依系爭契約之法律關係請求之餘地。再系爭契約砂石
    總量為三○五五○．四立方公尺，依契約所附圖說，應包括長濱漁港砂石堆置場
    土石方計算表之一○二五七．四立方公尺及長濱漁港航道疏浚工程土石方計算表
    之二○二九三立方公尺，顯見系爭契約標的應包括由被告疏浚長濱漁港航道的砂
    石在內。被告據此曾請求原告提供航道疏浚實測高程圖及橫斷面圖，供被告覆測
    數量後進行挖運作業，惟為原告拒絕，被告自得拒絕給付第二期款，為同時履行
    抗辯。被告挖取砂石，皆依系爭契約約定，按日製作運送日報表送請原告核備，
    自開挖日起迄停工日止共挖取砂石一三○二○立方公尺，並經原告核章確認在案
    ，故挖取砂石數量應以一三○二○立方公尺為準，尚未逾契約總量之二分之一，
    自不必再繳交價金等語，資為抗辯。並聲明：原告之訴及假執行之聲請均駁回，
    如受不利判決，願供擔保請准免為假執行之宣告。
三、本件兩造於九十三年一月五日簽訂長濱漁港堆置砂石標售工程契約，同日被告即
    依約繳交第一期款一千四百五十一萬一千四百四十元，被告於同年月六日檢送施
    工計畫書函請原告核備，並預於同年月十日開工，請原告派員督導，原告於同年
    月八日函復同意被告於同年月十日開工，同年二月十五日前全部完工，並檢送系
    爭契約書正本及施工計畫書請被告依此確實施工。嗣被告於同年月二十日函原告
    謂截至九十三年一月十九日止已挖運砂石數量一三○二○立方公尺，將依約依實
    際挖運數量交付第二期款，原告遂於同年月二十七日函復被告稱既已挖採砂石數
    量超過百分之三十，應依系爭契約第五條約定繳交第二期價款及保證金，並限被
    告於同年二月五日前繳納，否則將終止契約，被告於該日及爾後數日內多次函復
    原告，除重申同年月二十日函意旨即願依實際挖運數量繳交第二期款外，並要求
    原告出示航道疏浚實測高程圖及橫斷面圖，以便被告覆測數量後進行航道挖運作
    業。兩造復於同年一月二十八日會同相關單位現場會勘，確認挖採砂石數量已逾
    百分之三十，原告再於同年二月三日催告被告於同年月五日前依約繳納第二期款
    及保證金，並另函回復被告謂本案為堆置砂石標售工程而非疏浚工程，且依系爭
    契約第二條第七款約定，契約文字有不明確之處以原告解釋為準，嗣原告於九十
    三年三月四日函被告依系爭契約第五條、第十九條約定，自即日起終止契約等事
    實，有上開函文附卷可稽，且為兩造所不爭，自堪信為真實。經本院協調兩造整
    理爭點為(1)系爭契約是否為買賣契約？買賣標的是否包括由被告自航道內採取砂
    石之權利在內？(2)原告於九十三年三月四日發文表示終止契約的行為是終止還是
    解除？(3)砂石到底挖了多少？是以名碁公司的測量為準或以工程運送日報表為準
    ？本院爰就此協議後之爭點為審究。
四、經查：
（一）按解釋意思表示，應探求當事人之真意，不得拘泥於所用之辭句。民法第九十
      八條定有明文。又解釋當事人所立書據之真意，固須探求當事人之真意，不能
      拘泥於書據之文字，但書據之文字業已表示當事人真意，無須別事探求者，即
      不得反捨書據文字而更為曲解。最高法院分別著有十九年上字第二八號判例、
      十七年上字第一一一八號判例可資參照。查：
　　１、又按稱買賣者，謂當事人約定一方移轉財產權於他方，他方支付價金之契約
      　。當事人就標的物及其價金互相同意時，買賣契約即為成立。民法第三百四
      　十五條定有明文。又稱承攬者，謂當事人約定，一方為他方完成一定之工作
      　，他方俟工作完成，給付報酬之契約。民法第四百九十條第一項亦有明定。
      　本件系爭契約第一條履約標的內工程概要明載：標售長濱漁港堆置砂石三○
      　五五○．四立方公尺（見本院卷第一宗第七二頁），契約第三條第一款亦約
      　明：本工程契約價金計二千九百零二萬二千八百八十元（見本院卷第一宗第
      　七三頁），再系爭契約所附「長濱漁港堆置砂石標售工程補充說明書」第六
      　條亦明載：本案為土石標售，標價應高於底價，否則以廢標論（見本院卷第
        一宗第十一頁），且系爭契約第十一條第一項亦約定：被告應對契約之內容
        充分瞭解，並切實執行。如有疑義，應在履行前向原告提請澄清，否則應依
        照原告的解釋辦理（見本院卷第一宗第八二頁）。然被告自開工日起迄停工
        日止，皆未提出任何請求原告解釋契約之文件，為被告所不爭執，顯見系爭
        契約書應係約定原告將長濱漁港堆置砂石三○五五○．四立方公尺售予被告
        ，被告則支付二千九百零二萬二千八百八十元價金之契約，依上揭說明，應
        屬買賣契約無疑，兩造對此復不爭執，有本院九十三年十二月三十一日準備
        程序筆錄可稽（見本院卷第二宗第七十頁、第七十一頁），自堪信為真實。
        雖原告於函文往來時皆稱被告「承攬」原告長濱港漁堆置砂石標售工程等語
        （見本院卷第一宗第十三頁、十七頁、十九頁、二八頁、二九頁、三二頁、
        三三頁、三五頁、四一頁），惟被告函文既又稱「承購」、「標購」等語（
        見本院卷第一宗第十四頁、十五頁、二一頁、二五頁、二六頁、三四頁、三
        九頁），依首揭說明，可認原告上開函文所謂「承攬」乃用語錯誤，與系爭
        契約性質無關。
    ２、再系爭契約書第一條第三款已載明標售長濱漁港堆置砂石三○五五○．四立
        方公尺，並附有圖說及長濱漁港航道疏浚工程土石方計算表，內砂石數量為
        二○二九三立方公尺（見本院卷第一宗第一一二頁、一一三頁），和長濱漁
        港砂石堆置場橫斷面圖說及土石方計算表，內砂石數量為一○二五七．四立
        方公尺（見本院卷第一宗第一一四頁、一一五頁），兩筆合計為三○五五○
        ．四立方公尺，被告遂據此抗辯稱買賣標的包括自航道內採取二○二九三立
        方公尺砂石之權利在內，然查：
        (1)系爭契約書第一條笫三款既已載明標售長濱漁港「堆置」砂石三○五五○
          ．四立方公尺，顯見係以已堆置於長濱漁港之砂石為買賣標的，參諸證人
          即原告承辦人員陳建智證稱：「（提示上開圖說並問：本件契約是否包括
          港口航道內的砂石？）上述圖說是我們請海能科技公司去做測量，是長濱
          漁港砂石臨時堆置場內，有砂石一○二五七點四立方公尺，後來再辦理長
          濱漁港航道疏濬工程，於九十二年十一月一日開工，這兩份工程不一樣，
          後來航道疏濬工程完工後，又增加砂石二○二九三立方公尺，這些砂石也
          都放置在臨時堆置場內，所以加起來的數目就是契約數量三○五五○點四
          立方公尺，所以才把這些砂石標給被告。」、「（問：砂石既然堆置在臨
          時堆置場，契約為何還要附航道疏濬工程平面位置圖及土石方計算表？）
          當初附這些文件是怕砂石數量有爭議，所以我們把技師簽證的文件附在裡
          面，以資證明。」、「（問：本件買賣的砂石數量有無包括應由被告在航
          道內挖起的砂石？）契約書內第一條工程名稱就是說堆置砂石標售工程，
          工程概要就是標售長濱漁港的堆置砂石，所以沒有包括要被告從航道挖取
          砂石。」等語（見本院卷第一宗第一五七頁至一五九頁），再徵之系爭契
          約既係買賣契約，而非承攬契約，有如前述，與航道疏浚工程無關要屬當
          然。被告雖質疑系爭契約第四條越界挖採、第十五條超深要恢復計畫高程
          、第十六條逾期未疏浚（採挖）完成得終止契約、如有超挖、超深、越界
          挖採，要罰款等約定，應係針對挖採航道砂石而設等語。然系爭契約第二
          條第四款已約定契約文件之一切規定得互為補充，如仍有不明確之處，以
          機關解釋為準（見本院卷第一宗第七二頁），而原告承辦人員陳建智對此
          亦證稱：「為了防止得標廠商超出臨時堆置場的範圍去挖採砂石，所以才
          有第四條的規定，十五條也是為了防止得標廠商將堆置場平面下面的砂石
          挖採，再回填，所以才有十五條的約定，十六條是為了防止廠商不履約所
          以才訂的。契約十六條是指逾期未挖採，疏浚是我們疏失多加的。超挖是
          指：是防止得標廠商挖取超過合約數量的砂石。超深與越界已經講過。」
          等語（見本院卷第一宗第一六○頁），益足佐證系爭契約並不包括疏浚航
          道挖取砂石在內，被告對系爭契約內容之上開質疑，與上述說明不合，自
          不足採。
        (2)航道內砂石之疏浚，係另一承攬契約，已由原告發包予訴外人國見土木包
          工業承包，有長濱漁港航道疏浚工程契約書在卷可考（見本院卷第二宗第
          三七頁以下），且已於九十二年十一月十五日竣工，亦有卷附之工程結算
          驗收證明書可證（見本院卷第二宗第二八頁），核與證人即前開工監造驗
          收之海能科技工程顧問有限公司東區負責人涂從能證稱：「（提示臺東縣
          政府長濱漁港航道疏濬工程契約書、工程竣工決算圖表，並問：是否知道
          這工程？）知道，因這件工程是我們去測量、設計、編製預算書，再由縣
          政府發包，發包後由我們派人監造、協助驗收，驗收完就結案。」、「（
          問：疏濬的地點是否如竣工圖所示的位置？）是的。」、「（問：工程施
          工是否就是漁港內的航道？）是的，是航道的疏濬。」、「（問：航道疏
          濬的砂石堆置在何處？）在圖面的砂石臨時堆置場內，是縣政府指定的。
          」、「（問：預算數量二○二九三立方公尺是何意思？）是我們把航道中
          挖出來的砂石放在堆置場的數量，所以挖出來的數量和堆置的數量一樣。
          」等語相符（見本院卷第二宗第六四頁、六五頁），益足佐證航道疏浚工
          程與系爭工程無涉。系爭工程既在航道疏浚工程完工後方招標開辦，自無
          再許被告疏浚航道挖取砂石之必要。
        (3)證人即被告工地經理吳銘源雖證稱：「（提示系爭契約書，問：系爭工程
          是否由你負責？）是的，我是從九十二年十二月份縣政府公告招標開始，
          我就有參與。」、「（問：何時開始介入本案？）是在九十二年十二月縣
          政府公告後，從買標、算標、投標、及工地負責，都有介入。」、「（問
          ：契約第一條的數量是否是在投標前就知道數量了？）沒錯。」、「（問
          ：當時去看時是否即為契約書上的數量？）我當初去看時堆置場有壹萬多
          立方公尺，其他的我是依據契約的圖表計算的數目。」、「（問：你去看
          時航道有無進行疏濬工程？）沒有。」、「（問：簽約是否你去簽約的？
          ）是公司簽的，我有跟公司報告說上面只有壹萬多，其他的要從圖面裡計
          算由航道中挖出的數量。」、「（問：簽完約後你們開始挖堆置場的砂石
          回去時，航道有無再進行疏濬工程？）無。」、「（問：簽完約有無去現
          場點交砂石？）無，因為合約書數量可以增減核算。」、「（問：沒有點
          交如何進去堆置場挖的？）是原告通知我們進去開工，我們就進去開工了
          。」等語（見本院卷第二宗第三頁、第六頁、第八頁、第六八頁至七十頁
          ）。然查：被告經營砂石行多年，有臺東縣政府營利事業登記公示詳細
          資料單附卷可憑（見本院卷第二宗第九二頁），對砂石買賣應極專業，自
          不可能不精確估算砂石數量、價格即冒然與原告簽訂系爭契約。證人係
          被告工地經理，亦係砂石專業人員，既自始參與投標、開工事宜，自亦不
          可能以三萬多立方公尺砂石的價金來標得僅一萬多立方公尺的砂石，而於
          開工後默無表示，直至原告催繳第二期價金後，方謂尚有二萬多立方公尺
          砂石在航道中，須另行自水中挖取，且開工十餘天，地點皆在岸上砂石臨
          時堆置場，被告皆無異議，忽又謂另須在港內航道中挖採砂石，亦顯與常
          情有違。被告自投標起至停工日止，港區航道皆未進行任何疏浚工程，
          苟有航道挖取砂石之認知，亦早已函請原告配合，殊無遲至事後方主張尚
          有砂石在航道待挖之理，綜上說明，可認被告上述辯解與事實不符，不足
          採信。
    ３、由上述系爭契約明文及證人之證述可知，系爭契約買賣標的，係指堆置在長
        濱漁港砂石臨時堆置場內共計三○五五○．四立方公尺之砂石，包括早已由
        訴外人國見土木包工業承攬完工之長濱漁港航道疏浚工程所挖取之二○二九
        三立方公尺砂石在內，惟不包含由被告自航道內採取砂石之權利。
（二）又得以行使終止權而消滅其契約關係者，應以開始履行之繼續性契約為限，蓋
      已開始履行之繼續性契約，無須因嗣後有債務不履行之情事，而使其溯及的消
      滅契約關係之必要，否則徒增法律關係之複雜（最高法院九十一年度臺上字第
      五七七號判決參照）。所以契約之終止，乃繼續性契約當事人一方，因他方之
      契約不履行而行使終止權，使繼續之契約關係向將來消滅之意思表示。再按解
      除契約，係指當事人之一方，行使其本於法律或契約所定之解除權，使契約自
      始歸於消滅之一方的意思表示而言。租賃契約一經合法成立，除有終止之原因
      外，不能以解除之意思表示使之消滅。最高法院著有五十一年臺上字第二八二
      九號判例可資參照。申言之，繼續性契約如租賃、使用借貸、僱傭、承攬等，
      方為終止之對象，非繼續性契約如買賣，自僅能以解除之意思表示來消滅契約
      關係。本件系爭契約第十九條「契約終止解除及暫停執行」第一項第八款既已
      載明：無正當理由而不履行契約者，原告得以書面通知被告終止或解除契約，
      且不補償被告因此所生之損失及所失利益（見本院卷第一宗第九十頁），則原
      告以被告不依系爭契約第五條約定：第二期款應於工程挖採達百分之三十時，
      被告應主動向原告繳納百分之五十價款及保證金十萬元，如未繳納第二期款，
      經通知十日內未前來原告處繳納者，原告得終止契約（見本院卷第一宗第七四
      頁）為由，於九十三年一月二十七日及同年二月三日分別函催被告依約繳款，
      嗣於同年三月四日函復被告依系爭契約第五條及第十九條規定終止系爭契約（
      見本院卷第一宗第十七頁、第二八頁、第三五頁），依上述說明，系爭契約既
      屬買賣契約而非繼續性契約已如前述，則原告九十三年三月四日發文被告表示
      終止契約之行為，應係依系爭契約第十九條約定解除系爭買賣契約無疑，系爭
      契約第五條約定「終止」契約等語，應係同契約第十九條「終止解除」之略語
      而已。依系爭契約之性質及上揭約定，可認原告上揭行為係解除系爭契約極明
      ，應與終止契約無涉。且被告既有依約先行給付之義務，自無同時履行抗辯之
      權利，其未依約繳納第二期款，違約事實昭然若揭自無庸疑，被告上開同時履
      行之辯解自不足採。
（三）被告依原告九十三年一月八日函（見本院卷第一宗第十三頁）同意於同年一月
      十日開工後，即依系爭契約第九條第二項「施工計畫與報表」第四款：被告於
      契約施工期間，應按原告同意之格式，按約定之時間，填寫工作報表，送請原
      告核備（見本院卷第一宗第七七頁）之規定，按日填報「長濱漁港堆置砂石標
      售工程運送日報表」送請原告核備，而原告承辦人員即技佐陳建智及其長官漁
      業課課長曾國昌皆在該運送日報表上核章，並蓋有「呈第三層決行」及「代為
      決行」章戮等情，有運送日報表十張在卷可憑（見本院卷第一宗第九七頁至一
      ○五頁，第二宗第二三頁）。再依九十三年一月十九日運送日報表所載累計數
      量為一三○二○立方公尺等情，核與證人即被告工地經理吳銘源證稱：「（提
      示日報表，問：現場開挖是否你負責？運送日報表是否你製作？）現場是我負
      責的，日報表也是我製作的。」、「（問：日報表製作以後是否你送到原告那
      裡？）是的，我是親自送給原告的承辦人員陳建智，是在次日早上送過去的。
      」、「（問：開挖現場有無原告的監工人員在場？）有時有，有時沒有。主辦
      人員有時會去看，去了幾次我不知道，因為我也不是整天在現場，但我有碰到
      過他三、四次。」等語相符（見本院卷第二宗第三頁至第四頁）。雖原告承辦
      人員即證人陳建智亦證稱：「我們沒有要求被告製作運送日報表，我們也沒有
      派人去監工。被告將日報表叫我們核章，我們認為這是被告內部需要的文件，
      所以到底有多少數量，我們也不清楚，數量應該以名碁公司的測量為主。」等
      語（見本院卷第一宗第一五八頁）。然查：(1)被告既已依系爭契約第九條約定
      ，將施工計畫書送請原告核備，且原告亦函復被告同意備查，並更正工作時間
      ，要求被告依據計畫書內容及施工範圍確實施工（見本院卷第一宗第十三頁）
      ，則被告自須依同條約定，製作工作報表，送請原告核備，若如原告承辦人員
      陳建智所述日報表純屬被告內部需要文件，則其大可不必予以核章後，再呈報
      上級長官漁業課課長核章，並蓋上「代為決行」、「呈第三層決行」章戮之理
      。(2)系爭契約第十條監工作業，第十一條工程品管等內容，均明白約定建立文
      件、紀錄管理系統，管制施工計畫及預定進度等事項，益足佐證上開運送日報
      表係屬雙方約定應備之文件，原告既已由課長級主管代為決行，自不得諉為不
      知，更不能謂該運送日報表僅係被告內部文件而已自明。(3)再原告九十三年一
      月二十七日函催被告繳納第二期款時，亦明文表示被告已挖採砂石數量達一三
      ○二○立方公尺，有原告九十三年一月二十七日府農漁字第○九三三○○五三
      六○號函附卷可考（見本院卷第一宗第十九頁），且兩造於九十三年一月二十
      八日會同相關單位人員現場會勘，雖製有辦理長濱漁港堆置砂石標售工程會勘
      記錄一份附卷可憑（見本院卷第一宗第三十頁）。惟會勘結論僅載明挖採數量
      已超過百分之三十，並未於現場測量剩餘砂石數量，此觀該會勘記錄自明。嗣
      後原告片面委請名碁公司赴系爭契約工程地點即長濱漁港以外之臺東縣成功鎮
      ○○段五五九及五六○地號土地上測量砂石數量，亦未會同被告在場表示意見
      ，則被告質疑上開名碁公司測量結果不實自屬有據，應可採信，綜上說明，可
      認被告所提經原告核章之運送日報表所載砂石數量方係真實，被告挖採砂石數
      量應為一三○二○立方公尺無疑。
五、原告依系爭契約第五條約定，主張終止系爭契約後，被告仍應依前述約定繳納第
    二期款一千四百五十一萬一千四百四十元，及自九十三年一月二十九日起至清償
    日止，按年息百分之五計算之法定遲延利息，無非以終止僅使契約嗣後失其效力
    ，終止前之契約關係則仍有效存在，被告仍應依約給付第二期款等語為由。然系
    爭契約第五條所載「終止」乃第十九條「終止解除」之略語，且系爭契約屬買賣
    契約，不能以終止之意思表示使之消滅，均見前述，則原告主張「終止」等情，
    自屬無據。又契約一經解除，與契約自始不成立生同一之結果，故因契約所生之
    債權債務，溯及當初全然消滅。又契約之解除，出於雙方當事人之合意時，無論
    有無可歸責於一方之事由，除經約定應依民法關於契約解除之規定外，並不當然
    適用民法第二百五十九條之規定，倘契約已為全部或一部之履行者，僅得依不當
    得利之規定請求返還其利益。最高法院亦分別著有四十年臺上字第一○二○號、
    五十九年臺上字第四二九七號判例可資參照。本件原告既已依系爭契約第五條、
    第十九條約定解除系爭契約，有如上述，則原契約自已溯及的失其效力，原告自
    不得再依原契約請求被告履行繳納第二期款之義務，自屬當然，是其本件之請求
    ，應屬無據甚明。
六、綜上所述，原告本於解除後業已失效之系爭契約，請求被告給付系爭契約第二期
    價金及法定遲延利息，依前揭說明，為無理由，應予駁回。其假執行之聲請亦因
    本件敗訴之判決而失所附麗，應併予以駁回。
七、據上論結，本件原告之訴為無理由，依民事訴訟法第七十八條，判決如主文。
中　　　華　　　民　　　國　　九十四　　年　　　三　　　月　 　 二  　　日
                                    臺灣臺東地方法院民事庭
                                        審判長法  官  王漢章
                                              法  官  簡芳潔
                                              法　官　曾宗欽
右為正本係照原本作成。
如對本判決上訴須於判決送達後廿日內向本院提出上訴狀。
中　　　華　　　民　　　國　　九十四　　年　　　三　　　月　　  二 　　 日
~B法院書記官　陳敏捷
